【裁判字號】    98,訴,132
【裁判日期】    980918
【裁判案由】    債務人異議之訴
【裁判全文】
臺灣士林地方法院民事判決               98年度訴字第132號
原      告  乙○○
訴訟代理人  陳朝銘律師
            王有民律師
複  代理人  謝文欽律師
被      告  甲○○
訴訟代理人  莊鵬飛律師
上列當事人間債務人異議之訴事件，本院於民國98年8 月17 日
言詞辯論終結，判決如下：
    主      文
確認被告持有原告所簽發如附表編號一所示之支票，於超過「新
台幣玖拾萬仟肆佰玖拾陸元及自民國九十七年七月十九日起
至清償日止按年息百分之六計算之利息」部分，對原告之票據權
利不存在。
本院九十七年度執字第五五０八七號強制執行事件所為之強制執
行程序，於超過「新台幣玖拾萬仟肆佰玖拾陸元及自民國九
十七年七月十九日起至清償日止按年息百分之六計算之利息」及
「新台幣壹佰萬元及自民國九十五年四月十二日起至清償日止，
按年息百分之六計算之利息」部分，應不得執行。
原告其餘之訴駁回。
訴訟費用（除減縮部分外）由被告負擔三分之二，餘由原告負擔
。
    事實及理由
一、按訴狀送達後，原告不得將原訴變更或追加他訴，但擴張或
    減縮應受判決事項之聲明者，不在此限，民事訴訟法第255
    條第1 項第3 款定有明文。查本件原告起訴時，其訴之聲明
    為：「(一)確認被告依台灣士林地方法院96年度士簡字第775
    號民事確定判決，對原告請求給付新台幣（下同）400 萬元
    ，及自民國95年4 月12日起至清償日止，按年息6%計算之利
    息之債權請求權不存在。(二)台灣士林地方法院97年度執字第
    55087 號清償票款強制執行事件所為之強制執行程序，應予
    撤銷。」，嗣變更為：「(一)確認被告依台灣士林地方法院96
    年度士簡字第775 號民事確定判決，對原告請求給付400 萬
    元，及自95年4 月12日起至清償日止，按年息6%計算之利息
    之債權請求權，於超過922,484 元及自97年7 月19日起至清
    償日止，按年息6%計算之利息部分不存在。(二)台灣士林地方
    法院97年度執字第55087 號清償票款強制執行事件所為之強
    制執行程序，於超過上開金額部分，應不得執行。」（本院
    卷第106 頁），經核應屬減縮應受判決事項之聲明，揆諸前
    揭法條規定，原告上開訴之變更，應可准許，合先敘明。
二、原告起訴主張：其於92年12月8 日向被告借款300 萬元，其
    子賴朝慶為連帶債務人，雙方約定清償日為93年12月10日，
    原告並簽發如附表編號1 所載面額300 萬元之支票（下稱系
    爭300 萬元支票）予被告，且由賴朝慶提供坐落台中縣神岡
    鄉○○○段后寮小段251 地號等7 筆土地，設定最高限額
    360 萬元之抵押權予被告。原告另於94年4 月29日向被告借
    款100 萬元，被告於交付借款時預先扣除9 萬元，僅交付91
    萬元，原告並簽發如附表編號2 所載面額100 萬元之支票（
    下稱系爭100 萬元支票）予被告。嗣被告就上開2 紙支票向
    原告提起清償票款之訴，經鈞院以96年度士簡字第775 號判
    決原告應給付被告400 萬元，及自95年4 月12日起至清償日
    止，按年息6%計算之利息確定。又被告前亦向臺灣台中地方
    法院聲請裁定拍賣抵押物，經該院以95年度拍字第1985號裁
    定准許在案，被告遂以該裁定為執行名義，向臺灣台中地方
    法院聲請拍賣前開不動產，原告之子賴朝慶為避免其所有之
    不動產遭拍賣，分別於97年5 月19日、97年7 月18日，向鈞
    院提存所清償提存260 萬元、100 萬元，被告並因此於97年
    12 月11 日撤回拍賣抵押物之強制執行聲請。詎料，被告竟
    無視兩造借款金額事後業已部分清償，迄今僅餘922,484 元
    及自97年7 月19日起至清償日止按年息6%計算之利息未清償
    之事實，仍持鈞院96年度士簡字第775 號確定判決，聲請就
    該判決所示之金額對原告之財產為強制執行，現由鈞院97年
    度執字第55087 號強制執行事件受理執行中，自有確認被告
    依上開確定判決對原告之票款債權就超過上開金額部分已不
    存在之必要，並依強制執行法第14條第1 項前段之規定，提
    起債務人異議之訴等語。並聲明：(一)確認被告依台灣士林地
    方法院96年度士簡字第775 號民事確定判決，對原告請求給
    付400 萬元，及自95年4 月12日起至清償日止，按年息6%計
    算之利息之債權請求權，於超過922,484 元及自97年7 月19
    日起至清償日止，按年息6%計算之利息部分不存在。(二)台灣
    士林地方法院97年度執字第55087 號清償票款強制執行事件
    所為之強制執行程序，於超過上開金額部分，應不得執行。
三、被告則以：兩造就300 萬元借款部分約定之利息為月息1.5
    分，遲延利息及違約金則均以每萬元每日20元計算（被告同
    意各以年息20% 計算），另就100 萬元借款部分，利息亦為
    月息1.5 分，並無約定遲延利息及違約金。是原告之子賴朝
    慶雖於97年5 月19日、97年7 月18日，分別清償提存260 萬
    元、100 萬元，然依民法第323 條之規定，應先抵充利息、
    違約金，且應以兩造約定之遲延利息為準，而依此計算之結
    果，前開提存金額尚不足支付系爭400 萬元借款之利息及違
    約金，是原告主張被告之票據債權業已因清償而部分消滅，
    並提起本件確認之訴及債務人異議之訴，自無理由等語，資
    為抗辯。並聲明：原告之訴駁回。
四、兩造不爭執之事實：
  (一)原告於92年12月8 日向被告借款300 萬元，其子賴朝慶為連
    帶債務人，雙方約定清償日為93年12月10日，原告並簽發如
    附表編號1 所載面額300 萬元之支票予被告，且由賴朝慶提
    供坐落台中縣神岡鄉○○○段后寮小段251 地號等7 筆土地
    ，設定最高限額360 萬元之抵押權予被告。
  (二)原告另於94年4 月29日向被告借款100 萬元，被告於交付借
    款時預先扣除9 萬元，僅交付91萬元，原告並簽發如附表編
    號2 所載面額100 萬元之支票予被告。
  (三)被告就上開2 紙支票向原告提起清償票款之訴，經本院以96
    年度士簡字第775 號判決原告應給付被告400 萬元及自95年
    4 月12日起至清償日止，按年息6%計算之利息，並已確定。
    被告遂持上開確定判決聲請強制執行，經本院以97年度執字
    第55087號強制執行事件受理中。
  (四)賴朝慶曾分別於97年5 月19日、97年7 月18日，向本院提存
    所提存260 萬元、100萬元。
五、本件經依民事訴訟法第271 條之1 準用同法第270 條之1第1
    項第3 款規定，整理並協議簡化爭點後，兩造同意協議簡化
    後之爭點為：被告就本件執行名義所示之債權，是否因原告
    於92年12月8 日起至94年11月11日止給付被告1,044,000 元
    ，及原告之子賴朝慶於97年5 月19日、97年7 月18日分別提
    存260 萬元、100 萬元而受清償？受償之金額為若干？（本
    院卷第124 頁背面）茲就上開爭點，析述本院得心證之理由
    如下：
  (一)原告給付被告1,044,000 元部分：
    按命債務人為給付之確定判決，就給付請求權之存在有既判
    力，債務人不得對於債權人更行提起確認該給付請求權不存
    在之訴，最高法院著有26年渝上字第1161號判例可資參照。
    又按，執行名義成立後，如有消滅或妨礙債權人請求之事由
    發生，債務人得於強制執行程序終結前，向執行法院對債權
    人提起異議之訴。如以裁判為執行名義時，其為異議原因之
    事實發生在前訴訟言詞辯論終結後者，亦得主張之。強制執
    行法第14條第1 項亦有明文。是被告既已取得本院96年度士
    簡字第775 號命原告給付票款之確定判決，原告自僅得以上
    開事件事實審言詞辯論終結後所發生之新事實，提出確認前
    開票款債權不存在之訴或債務人異議之訴。然查，本院96年
    度士簡字第775 號判決係於96年10月5 日言詞辯論終結，並
    於同年11月20日確定，此有該判決及確定證明書各1 件附於
    本院97年度執字第55087 號強制執行事件卷宗，經本院調卷
    核閱無誤，是原告所稱給付被告1,044,000 元之時間，既係
    在上開訴訟言詞辯論終結之前，參諸前開規定，其以該事由
    提起本件消極確認之訴或債務人異議之訴，自於法不合，不
    應准許。
  (二)原告之子賴朝慶清償提存260 萬元、100 萬元部分：
  1.查本件原告於92年12月8 日向被告借款300 萬元，並以其子
    賴朝慶為連帶債務人，雙方約定清償日為93年12月10日，原
    告並簽發系爭300 萬元支票予被告，且由賴朝慶提供土地設
    定最高限額360 萬元之抵押權予被告。又原告另於94年4月
    29日向被告借款100 萬元，原告並簽發系爭100 萬元支票予
    被告，然上開支票經被告提示後均不獲兌現等情，為兩造所
    不爭執，是原告對被告應負有400 萬元之借款本金及約定之
    利息、遲延利息、違約金等債務，而賴朝慶則就其中300 萬
    元借款及利息、遲延利息、違約金等負有連帶清償之責，應
    無疑義。至原告所簽發之系爭300 萬元及100 萬元支票，無
    論係作為擔保之用或為新債清償，均不因被告持之對原告提
    起給付票款之訴，而使原告及其子賴朝慶所負擔之借款債務
    歸於消滅，其理亦明，自不能僅因被告曾對原告提起給付票
    款之訴並取得勝訴確定判決，逕認賴朝慶所為之清償提存，
    即係針對上開確定判決所示之票據債務，而非其所負之借款
    債務。況查，賴朝慶並非系爭2 紙支票之票據債務人，而為
    前述300 萬元消費借貸契約之連帶債務人，且其係為避免名
    下之抵押物遭被告拍賣，而提出共計360 萬元之清償提存，
    並於提存書上註明其提存原因為其父向被告借貸300 萬元，
    寄存證信函予被告拒收等語，被告嗣後並因此撤回拍賣抵押
    物之強制執行等情，亦有提存書影本2 件及臺灣台中地方法
    院囑託塗銷查封登記書影本1 件在卷可憑（本院卷第15-17
    頁），更堪認賴朝慶前述清償提存乃針對其對原告所負之
    300 萬元消費借貸債務，原告主張其係清償原告所負之系爭
    票據債務，尚無從置採。
  2.按清償人所提出之給付，應先抵充費用，次充利息，次充原
    本；又債務均已屆清償期或均未屆清償期者，以債務之擔保
    最少者，儘先抵充，擔保相等者，以債務人因清償而獲益最
    多者，儘先抵充，民法第323 條、第322 條第2 款分別定有
    明文。是依上開規定，賴朝慶所為之清償，自應先抵充系爭
    300 萬元借款之利息或遲延利息，再抵充因清償而獲益較多
    之原本，最後抵充違約金。經查，兩造就系爭300 萬元借款
    所約定之利息，依抵押權設定契約書所載應為「依照中央銀
    行放款利率計算」即年息3.625%，至遲延利息及違約金則均
    以「每萬元每日20元計算」，此有上開設定契約書影本及中
    央銀行貼放利率表各1 件附卷可稽（本院卷第40頁），被告
    雖稱就利息部分係約定以月息1.5 分計算云云，然此與前開
    書面記載顯然不符，本難採信，且縱認原告有於92年12月10
    日至93年12月7 日按月清償被告45,000元之事實，亦不能據
    此率謂原告所清償者必僅為利息，故利息應為月息1.5 分，
    是被告前開主張，自不足採。另被告雖主張應自兩造原約定
    之清償期翌日起，開始按約定計算遲延利息，並自陳就此部
    分願以年息20% 計算云云，然查，兩造既已於原約定之清償
    期屆至後，將原告所交付之系爭300 萬元支票發票日合意更
    改為94年12月10日，自有同意展延原定清償期至94年12月10
    日意思甚明，且被告並自承原告業已付清94年11月10日前之
    全部利息（本院卷第124 頁），則有關系爭300 萬元借款之
    遲延利息，即應自94年12月11日起算，至94年11月11日至94
    年12月10日部分，則仍按原約定之借款利率計算。茲依上開
    說明，就賴朝慶所為清償之抵充情形，計算析述如下：
  (1)97年5 月19日清償260萬元：
  先抵充利息
    借款利息：94.11.11-94.12.10，按年息3.625%計算
    →0000000×3.625%×30/365＝8938（元以下四捨五入）
    遲延利息：94.12.11-97.5.19 ，按年息20%計算
    →0000000×20%×890/365＝0000000（元以下四捨五入）
  次抵充原本300 萬元：抵充1,128,048 元，尚不足1,871,
    952 元。
    （0000000 －0000－0000014 －0000000 ＝-0000000）
  (2)97年7 月18日清償100 萬元：
  先抵充原本餘額1,871,952 元之遲延利息：97.5.20-97.7.
    18 ，按年息20% 計算
    →0000000 ×20% ×60/365＝61544 （元以下四捨五入）
  次抵充原本餘額1,871,952元：尚不足933,496 元。（
    0000000 －00000 －0000000 ＝-933496）
  3.綜上所述，賴朝慶清償之金額，經依上開順序抵充後，系爭
    300 萬元借款債務尚餘本金933,496 元，及自97年7 月19日
    起之遲延利息及違約金未清償，且被告業已同意就97年7 月
    19 日 起之遲延利息以6%計算（本院卷第136 頁），是被告
    所持系爭300 萬元支票，就超過933,496 元及自97年7 月19
    日起至清償日止按年息6%計算之利息之部分，對原告之票據
    權利應不存在；至被告所持有之系爭100 萬元支票，則未獲
    清償，對原告仍有執行名義所載之票據權利存在。
六、從而，原告訴請確認被告就系爭300 萬元及100 萬元支票對
    原告之票據債權不存在乙節，僅就系爭300 萬元支票部分，
    於「超過933,496 元及自97年7 月19日起至清償日止按年息
    6%計算之利息」部分，為有理由，應予准許；至逾此範圍之
    請求，則無理由，應予駁回。另原告所提起之債務人異議之
    訴，亦僅在訴請本院97年度執字第55087 號清償票款強制執
    行事件所為之強制執行程序，就超過「933,496 元，及自97
    年7 月19日起至清償日止，按年息6%計算之利息」及「100
    萬元及自95年4 月12日起至清償日止，按年息6%計算之利息
    」部分不得執行之範圍內，為有理由，應予准許；至逾此範
    圍之請求，則無理由，應予駁回。
七、本件判決基礎已臻明確，兩造其餘攻防方法及訴訟資料經本
    院斟酌後，核與判決結果不生影響，故不另一一論述，併此
    敘明。
八、據上論結，本件原告之訴為一部有理由，一部無理由，依民
    事訴訟法第79條判決如主文。
中    華    民    國    98    年    9     月    18    日
                  民事第二庭法  官  馬傲霜
以上正本係照原本作成。
如對本判決上訴，應於判決送達後20日內向本院提出上訴狀。
中    華    民    國    98    年    9     月    23    日
                            書記官  許秋莉
┌──┬──────┬──────┬──────┬──────┐
│編號│付  款  人  │票據號碼    │發  票  日  │金      額  │
│    │            │            │提  示  日  │（新台幣）  │
├──┼──────┼──────┼──────┼──────┤
│1   │陽信銀行    │AC0000000   │94年12月10日│300萬元     │
│    │營業部      │            │95年4月11日 │            │
├──┼──────┼──────┼──────┼──────┤
│2   │同上        │AC0000000   │94年5月29日 │100萬元     │
│    │            │            │95年4月11日 │            │
└──┴──────┴──────┴──────┴──────┘


司法院資訊處製作；財團法人民間司法改革基金會備份。
